ACORDAO-COMPLETO-2427003

ACÓRDÃO 2698/2020 ATA 38/2020 - PLENÁRIO

VISTOS, relatados e discutidos estes autos de relatório de monitoramento da determinação dirigida ao Departamento Nacional de Infraestrutura de Transportes - DNIT, por meio do item 9.1 e subitens do Acórdão 1338/2013-TCU-Plenário.
ACORDAM os ministros do Tribunal de Contas da União, reunidos em Sessão Plenária, ante as razões expostas pelo Relator, em:
9.1. acatar as razões de justificativa apresentadas pelo Sr. Jorge Ernesto Pinto Fraxe, ex-Diretor-Geral do DNIT;
9.2. dar ciência ao DNIT que, após a definição, por meio da IS/DG 13/2013, dos parâmetros mínimos de aceitabilidade de obras rodoviárias de construção, adequação e restauração, em atendimento ao determinado no item 9.1 do Acórdão 328/2013-TCU-Plenário, tais critérios não foram tempestivamente incluídos nos editais e contratos firmados, em afronta ao item 9.1 do Acórdão 1338/2013-TCU-Plenário;
9.3. considerar atendida a determinação contida no item 9.1 do Acórdão 1338/2013-TCU-Plenário e as constantes nos itens 1.7 e 1.10 do Acórdão 1986/2017-TCU-Plenário;
9.4. encaminhar o presente acórdão ao DNIT e ao responsável, informando-lhes que o relatório e o voto que o fundamentam podem ser consultados no endereço www.tcu.gov.br/acordaos, no dia seguinte ao de sua oficialização;
9.5. arquivar o presente processo.

Monitoramento de determinação expedida no bojo de auditoria que teve por objeto verificar a qualidade das obras de restauração da rodovia BR-356/RJ entre os quilômetros 146,5 e 187,7.

Departamento Nacional de Infraestrutura de Transportes - DNIT.

3. Responsáveis: Jorge Ernesto Pinto Fraxe (CPF XXX.617.424-XX), Roger da Silva Pêgas (CPF XXX.106.550-XX), Camter - Construções e Empreendimentos S.A. (CNPJ 05.500.018/0001-76) e PACS - Planejamento, Assessoria, Consultoria e Sistemas Ltda. (CNPJ 34.271.379/0001-96).

13.1. Ministros presentes: Ana Arraes (na Presidência), Walton Alencar Rodrigues, Augusto Nardes, Aroldo Cedraz, Raimundo Carreiro (Relator) e Bruno Dantas.
13.2. Ministros-Substitutos convocados: Marcos Bemquerer Costa e André Luís de Carvalho.
13.3. Ministro-Substituto presente: Augusto Sherman Cavalcanti.

RAIMUNDO CARREIRO

Adoto como Relatório, excertos da instrução feita no âmbito da Secretaria de Fiscalização de Infraestrutura Rodoviária e de Aviação Civil - SeinfraRodoviaAviação (peça 46) , a qual obteve a concordância do Diretor da Unidade Técnica (peça 47) , verbis:
INTRODUÇÃO
Trata-se de processo de monitoramento da determinação constante do item 9.1 e subitens do Acórdão 1338/2013-TCU-Plenário, da relatoria do Exmº Ministro José Múcio Monteiro, endereçada ao Departamento Nacional de Infraestrutura de Transportes - DNIT, nos seguintes termos (peça 1) :
9.1 determinar ao Departamento Nacional de Infraestrutura de Transportes (DNIT) que:
9.1.1 após definir os parâmetros mínimos de aceitabilidade de obras rodoviárias de construção, adequação e restauração, conforme determinado no Acórdão 328/2013-TCU-Plenário, passe a fazer constar tais critérios nos editais e contratos a serem firmados;
9.1.2 adote, no prazo de 90 (noventa) dias, as providências necessárias para a apuração da responsabilidade das empresas Camter - Construções e Empreendimentos S.A. (CNPJ 05.500.018/0001-76) e PACS - Planejamento, Assessoria, Consultoria e Sistemas Ltda. (CNPJ 34.271.379/0001-96) , diante dos serviços mal executados apontados neste processo, tendo em vista a possibilidade de aplicação das sanções previstas no art. 87 da Lei 8.666/1993, sem prejuízo de exigir-lhes a reparação das falhas construtivas, nos termos do art. 69 da mesma lei;
HISTÓRICO
O Acórdão 1338/2013-TCU-Plenário foi exarado no TC Processo 043.052/2012-6, versando sobre auditoria de conformidade, tendo por objeto verificar a qualidade das obras de restauração da rodovia BR-356/RJ entre os quilômetros 146,5 e 187,7. A auditoria integrou Fiscalização de Orientação Centralizada (FOC) que se propôs, a partir de onze auditorias, verificar a qualidade das obras rodoviárias recém-concluídas ou em fase final de execução pelo DNIT.
As obras na rodovia BR-356/RJ foram executadas pela empresa Camter - Construções e Empreendimentos S.A. por meio do Contrato ST-7-0020/09-00 (peça 29) , no valor de R$ 23.442.015,95 (data base: jan/2008) , e supervisionadas pela empresa PACS - Planejamento, Assessoria, Consultoria e Sistemas Ltda. por meio do Contrato PG-197/2001-00 (peça 30) , no valor de R$ 6.001.302,02 (data base: nov/2001) . Necessário informar ainda que o objeto do contrato firmado com a PACS incluía, além da supervisão das obras, a elaboração do projeto executivo de engenharia do empreendimento.
O presente processo de monitoramento foi instruído anteriormente nesta Unidade Técnica (peça 37) , oportunidade em que foram propostos encaminhamentos que vieram a ser adotados no Acórdão 1986/2017-TCU-Plenário, relatado pelo Ministro José Múcio Monteiro, nos seguintes termos (peça 40) :
1.7. Instaurar processo de tomada de contas especial para apurar os danos decorrentes da execução de serviços com qualidade deficiente nas obras de restauração da rodovia BR-356/RJ entre os quilômetros 146,5 e 187,7 e determinar a citação dos responsáveis, para apresentarem alegações de defesa ou recolherem as respectivas importâncias, no prazo de 15 (quinze) dias, relativamente às irregularidades apontadas na instrução da unidade técnica;
1.8. Realizar a audiência do responsável Jorge Ernesto Pinto Fraxe, ex-Diretor-Geral do Dnit, pelo descumprimento do item 9.1.1 do Acórdão 1338/2013-TCU-Plenário;
1.9. Cientificar o Ministro dos Transportes, Portos e Aviação Civil da abertura de tomada de contas especial referente às obras de restauração da BR-356/RJ entre os quilômetros 146,5 e 187,7;
1.10. Desarquivar o TC Processo 043.052/2012-6 e apensá-lo ao processo de tomada de contas especial que vier a ser autuado.
Na presente instrução será analisada a resposta providenciada pelo Sr. Jorge Ernesto Pinto Fraxe em atendimento ao item 1.8 do Acórdão. Antes de encetar a análise do tópico, contudo, tem-se por oportuno tecer breves comentários acerca dos outros itens do decisum, a saber:
1.1. Com relação ao item 1.7, informa-se que foi autuado o processo TC Processo 002.631/2018-0 de tomada de constas especial, que se encontra em fase de instrução, no qual se efetivará a citação dos responsáveis, se confirmados os fatos.
1.2. Sobre o item 1.9, informa-se que foi formalizado o Aviso nº 960 - GP/TCU, de 28/9/2017, dando conhecimento do acórdão ao Ministro de Estado do Ministério dos Transportes, Portos e Aviação Civil (peça 42) .
1.3. Acerca do item 1.10, a seu turno, verifica-se que o TC Processo 043.052/2012-6, versando sobre a auditoria de conformidade e ensejador da TCE, foi devidamente reaberto e apensado aos autos de Tomada de Contas Especial (TC Processo 002.631/2018-0) .
EXAME TÉCNICO
A audiência determinada pelo TCU foi formalizada por meio do Ofício 469/2017-TCU/SeinfraRodoviaAviação, de 21/9/2017 (peça 41) , endereçado ao Sr. Jorge Ernesto Pinto Fraxe, na condição de Diretor-Geral do DNIT à época das ocorrências, fixando prazo de quinze dias para apresentar razões de justificativa quanto ao descumprimento do item 9.1.1 do Acórdão 1338/2013-TCU-Plenário. A comunicação foi recebida pelo destinatário em 9/10/2017, conforme Aviso de Recebimento à peça 44.
A resposta à audiência foi encaminhada por meio de expediente datado de 23/10/2017 (peça 45, pp. 1-11) , tempestivamente recebido no TCU na mesma data e apoiado em extensa documentação às páginas 13 e seguintes daquele documento. 
A primeira questão a ser analisada é a definição dos "parâmetros mínimos de aceitabilidade de obras rodoviárias de construção, adequação e restauração, conforme determinado no Acórdão 328/2013-TCU-Plenário". Nesse sentido, já foi constatado que o DNIT editou a Instrução de Serviço/DG nº 13, de 4/11/2013, firmada pelo ex-dirigente Sr. Jorge Fraxe (peça 20) .
Assim, verificado que o DNIT providenciou a edição do normativo interno de caráter técnico, resta analisar se o Órgão implementou a aplicação da referida instrução, ou seja, se passou "a fazer constar tais critérios nos editais e contratos a serem firmados", nos termos da determinação do TCU. 
No presente processo se está a falar de evidências de omissão do então Diretor-Geral do DNIT para garantir o atendimento de determinação do TCU, uma vez que não teria atuado com vistas à adoção das disposições da Instrução de Serviço/DG nº 13, de 4/11/2013, não por acaso por ele assinada, como demonstrado nos itens 12 a 14 da instrução anterior (peça 37, p. 4) :
Do descumprimento do item 9.1.1 do Acórdão 1338/2013-TCU-Plenário
12. Para verificar o efetivo atendimento à determinação, ou seja, a presença da cláusula exigida no item 9.1.1 do Acórdão 1338/2013-TCU-Plenário nos editais e nas minutas de contrato posteriores à edição da Instrução de Serviço/DG 13/2013 (IS/DG 13/2013) , foram examinados 88 editais de licitação para obras que contemplavam intervenções estruturais no pavimento (implantação, construção, pavimentação, duplicação, restauração) lançados a partir de 2014 (peça 31) , já que a publicação da IS/DG 13/2013 ocorreu no final do ano de 2013. Esses 88 editais contemplam a quase totalidade das licitações lançadas no período.
13. Como resultado, identificou-se a existência da cláusula em apenas doze editais (14% do total) e em duas minutas de contrato (2%) . Essa realidade se repete tanto nas licitações levadas a cabo pelas unidades da sede do Dnit (72% dos editais e 98% das minutas dos contratos não possuem a cláusula) quanto nas licitações realizadas nas Superintendências Regionais (90% dos editais e 100% das minutas dos contratos não possuem a cláusula) (peça 32) .
14. Somente em duas situações - editais 0003/2015-00, que foi anulado, e 0311/2015-00, que se encontra suspenso, - foi incluída a cláusula tanto no edital quanto no contrato. Esses editais são para a contratação da mesma obra de duplicação e restauração na rodovia BR-316/AL e a inclusão da cláusula no edital e na minuta do contrato apenas ocorreu após questionamento de equipe de auditoria deste Tribunal, durante fiscalização tratada no TC Processo 002.538/2014-8, sobre sua ausência (peça 25) .
15. Portanto, está evidenciado que o Dnit não atendeu à determinação. Resta, portanto, identificar os responsáveis pelo descumprimento da determinação.
Desse modo, já havia sido constatado o não cumprimento da determinação, uma vez que o DNIT não passou a incluir os critérios definidos pela IS/DG 13/2013.
Manifestação do Responsável, Sr. Jorge Ernesto Pinto Fraxe (peça 45) 
Inicialmente o ex-dirigente informa que a Auditoria Interna, em processo para acompanhamento do cumprimento do Acórdão 1383/2013-TCU-Plenário, considerando que as providências estariam a cargo da Diretoria de Infraestrutura e da Superintendência do Dnit no Estado do Rio de Janeiro, encaminhou àquelas unidades Memorando Circular 212/2013/AUDINT/DNIT para cumprimento (peça 45, p. 3) .
Após fazer uma breve descrição do histórico relacionado ao atendimento do Acórdão 1383/2013-TCU-Plenário, que estaria a cargo da Diretoria de Infraestrutura, explicitou que caberia à Coordenação Geral de Cadastro e Licitações preparar e formalizar os editais na forma como propostos pelas Diretorias e Superintendências Regionais (peça 45, p. 5) .
Sobre a aplicação do normativo, apresentou o Memorando n° 3861/2014/DIR da Diretoria de Infraestrutura, cópia anexa, exarado no âmbito do TC Processo 006.811/2014-0 (que teve como motivo avaliar as ações do DNIT voltadas à qualidade das obras rodoviárias recebida) , em resposta ao Oficio de Requisição 2-554/2014-TCU/SecobRodovia, no qual se esclarece que o DNIT trabalha com edital padrão, cuja elaboração segue as orientações desse Tribunal e a letra da legislação pertinente, com análise prévia da Procuradoria Federal Especializada e posterior aprovação da Diretoria Colegiada.
Nesse documento (peça 45, p. 17) explicita-se sobre a não retroatividade de aplicação do normativo em tela, aplicando-o somente aos editais lançados posteriormente à sua publicação.
Além disso explica que "por se tratar de um procedimento cuja revisão despende tempo e participação de diversos setores das respectivas Diretorias, não ocorre uma inclusão imediata de todos os normativos em seu teor" (peça 45, p. 7) .
Também elencou que nesse memorando foi informado que o condicionamento à aceitabilidade da obra nos contratos de pavimentação, nos termos da IS/DG 13/2013, foram inseridos nos Critérios de Aceitabilidade dos Atos Preparatórios dos Editais publicados posteriormente ao referido Normativo, como parte integrante dos anexos do Instrumento Convocatório, fazendo juntar cópia da página 49 do Edital 365/2014, esclarecendo que igualmente aos contratos de supervisão foi inserida a obediência às regras da mencionada Instrução, juntando como exemplo anexos dos Editais de supervisão das obras da BR-440/MG e BR-316/AL.
Nesse mesmo escopo menciona que na continuidade desse acompanhamento feito pelo TCU, foi exarado o Memorando 338/2015/DIR, de 29/1/2015 (peça 45, p. 23) , que ratifica que a IS 13/2013 está vigente desde a sua existência e passou a ser aplicada em todas as obras em que os editais foram publicados posteriormente a sua edição.
Por outro lado, verifica-se que no Memorando é ressaltada a edição da IS 01, de 25/2/2014, que define modelo de medição de obras e serviços no âmbito do DNIT e as responsabilidades decorrentes dos processos, a qual inovou ao instituir o padrão de supervisão qualitativo e não quantitativo (peça 45, p. 26) .
Dentre outras exposições, menciona que este normativo, com todos os procedimentos ali contidos, colabora com a melhor fiscalização da obra e com rodovias executadas com maior qualidade. 
Especificamente sobre a sua responsabilidade, do teor dos itens 24 a 31 das razões de justificativa apresentadas pelo Sr. Jorge Fraxe (peça 45, pp. 7-10) depreende-se que no entender do ex-dirigente não seria cabível imputar ao Diretor-Geral do DNIT responsabilidade pela aplicação da referida Instrução de Serviço, conforme trechos abaixo reproduzidos:
24.	Considerando todo o exposto acima, não seria producente, nem razoável, que o Diretor Geral de uma Autarquia do porte do DNIT, com áreas técnicas especificas para análise e execução de cada uma das etapas que compõem o processo licitatório, fosse obrigado a efetivar retrabalho com fins investigatórios, para certificar todos os atos administrativos submetidos a sua apreciação.
25.	Afinal, sendo o Diretor Geral responsabilizado por todos os atos de gestão das diretorias setoriais, até mesmo de suas unidades descentralizadas, a desconcentração dos serviços perderia a sua razão de ser, (...) .
Buscando apoio à tese, o responsável recorre à julgados do TCU (Acórdão 65/1997-TCU-Plenário, da relatoria do Ministro Adhemar Paladini Ghisi; Acórdãos 1.619/2004 e 2.652/2010, ambos do Plenário e relatados pelo Ministro Walton Alencar Rodrigues; e Acórdão 981/2017-TCU-Plenário, da relatoria da Ministra Ana Arraes.
Análise
Inicialmente, acerca da sua responsabilidade pela aplicação da IS 13/2013, a presente Instrução dissente da tese defendida pelo ex-dirigente. Da leitura dos acórdãos trazidos aos autos, verifica-se que se cuidava, naquelas assentadas, de atos e fatos administrativos sob responsabilidade de agir cometida a instâncias subalternas ou de menor grau de importância que a falha ora em comento.
O Acórdão 65/1997-TCU-Plenário foi prolatado em face de recurso de revisão no processo TC Processo 575.130/1989-0 que tratava de tomada de contas especial na Caixa Econômica Federal em razão da alienação de imóveis a preços abaixo dos valores de mercado. O TCU considerou, no caso, que os elementos trazidos pelo Sr. (...) "conseguiram comprovar que a responsabilidade pelos atos tidos como irregulares não lhe pode ser atribuída, tendo em vista que atuou com base em informações fornecidas por terceiros, merecedoras de fé pública, bem como que possuía competência para praticar os atos tidos como ilegítimos".
Conclui-se, portanto, que a isenção de responsabilidade do dirigente foi reconhecida naquela oportunidade por ter sido o ato praticado com base em informações que lhe foram prestadas por fontes merecedoras de fé pública, não se amoldando, dessa forma, à falha ora em análise.
No Acórdão 1619/2004-TCU-Plenário, por sua vez, cuidava-se de pedido de reexame no TC Processo 012.152/1999-4 referente a auditoria realizada na Fundação Universidade Federal do Maranhão - FUFMA. Naquele caso, isentou-se de responsabilidade o gestor signatário do pedido de reexame tendo-se em vista que as falhas apontadas diziam respeito ao não cumprimento de disposições legais já disseminadas e por atos de menor grau de importância pelos subordinados, conforme se depreende dos excertos do voto do Ministro-Relator Walton Alencar Rodrigues, abaixo reproduzidos:
É certo que a necessidade de o dirigente máximo da FUFMA verificar, em cada caso, o cumprimento de disposições legais corriqueiras pelos seus subordinados implicaria excessiva concentração de atribuições que inviabilizariam a administração de estruturas organizativas complexas, tais quais as instituições de ensino superior.
Trilhar o caminho em que se responsabiliza o gestor máximo indiscriminadamente por todas as ações praticadas pelos funcionários hierarquicamente inferiores, das quais não teve ciência ou não deveria ter, além de contrariar as modernas tendências de organização gerencial em que se privilegiam a descentralização de atividades e a segregação de funções pode gerar situações desarrazoadas em que o representante maior da entidade seja convocado a responder por ato mais comezinho praticado por um subordinado. (Grifos nossos) . 
O Acórdão 2652/2010-TCU-Plenário, a seu turno, foi expedido no âmbito do TC Processo 015.470/2007-0 tratando de relatório de levantamento nas obras de construção do trecho rodoviário da BR 135 no Estado da Bahia. No referido processo foram aceitas as razões de justificativa dos dirigentes do DNIT com base em relatório da assessoria da então Secex-BA, acolhido na íntegra pelo Ministro-Relator Walton Alencar Rodrigues, do qual se destaca o seguinte excerto:
53. No caso concreto, não nos parece razoável exigir que os dirigentes do órgão lotados na sede do Dnit procedam à revisão das análises efetuadas pelas áreas técnicas e pelas Superintendências Regionais, notadamente em relação a todos os preços unitários do contrato. No nosso entendimento, espera-se desses dirigentes análises a nível gerencial dos aspectos envolvidos no ato a ser praticado, a exemplo da verificação da existência dos pareceres técnicos, da adequabilidade orçamentária, do respeito aos limites para alteração contratual (25%) , da metodologia de análise e outros.
54. Não é razoável exigir que os diretores procedam à análise individual de todos os preços unitários, debruçando-se sobre as memórias de cálculo e sobre as composições de custos unitários, de forma a praticamente refazerem as análises efetuadas pelas áreas técnicas competentes. Esse procedimento, certamente, inviabilizaria a tomada de decisão final, ocasionando a ineficiência da gestão.
Para Instrução não se identificam, naquele caso, similitudes com a falha ora em análise, eis que se cuidava, naquela oportunidade, de atos próprios dos setores técnicos da superintendência regional, dissociados, portanto, das atribuições e competências da diretoria.
O último decisum a que acorreu o Sr. Jorge Fraxe, Acórdão 981/2017-TCU-Plenário, foi expedido no TC Processo 031.029/2013-2 versando sobre relatório de auditoria realizada em 2014 para verificar o ritmo de execução do contrato relativo à construção das tubovias da refinaria do Complexo Petroquímico do Rio de Janeiro - Comperj.
Alega o responsável que no referido Acórdão, da relatoria da Ministra Ana Arraes, se teria reconhecido a isenção de responsabilidade dos dirigentes da entidade auditada, como se constata da seguinte passagem (peça 45, p. 9) :
26. Em decisão ainda mais recente, temos o entendimento esposado no Relatório do Acórdão 981/2017-TCU-Plenário, com o qual a Ministra Ana Arraes concordou, manifestando pela ausência de responsabilidade do dirigente máximo, conforme descrito abaixo:
"153. Em relação à Alta Administração da Companhia, propor-se-á que as razões de justificativa da ex-Presidente da Petrobras Maria das Graças Silva Foster e do ex-Diretor de Abastecimento José Carlos Cosenza sejam acatadas, tendo em vista que dentre as atribuições que exerciam na empresa, não lhes era exigido o acompanhamento amiúde da relação contratual analisada, tampouco lhes foi levado ao conhecimento detalhes específicos da execução contratual a ponto de passarem a serem exigidos quanto a tomadas de decisão atinentes à aplicação de sanções por descumprimento contratual."
Aqui equivocou-se, com as vênias devidas, o responsável, eis que o excerto trazido à lume é parte da instrução efetuada no âmbito da Secretaria de Fiscalização de Infraestrutura de Petróleo e Gás Natural - SeinfraPetróleo, que de fato veio a ser acolhida no relatório da Ministra-Relatora, apenas parcialmente, porém, eis que não restaram acolhidas as justificativas dos dois dirigentes nominados, tendo sido, inclusive, aplicadas multas aos responsáveis.
Cabe alertar que é farta a jurisprudência do TCU sobre a responsabilização de dirigente máximos das unidades que lhe são jurisdicionadas e que, de fato, em inúmeros casos a Corte de Contas reconhece a ausência de responsabilidade nos casos de atos administrativos cometidos aos níveis hierárquicos inferiores dos órgãos.
Por outro lado, reconhecem-se, em não menos casos, as situações em que não se isentam de responsabilidade os dirigentes. Nesse sentido elencam-se alguns enunciados considerados paradigmáticos pela Instrução por moldarem-se ao presente feito:
a) O superior hierárquico deve exercer o papel de direção, coordenação e supervisão dos trabalhos de seus subordinados, sendo obrigado a corrigir as graves lacunas ou omissões eventualmente por eles incorridas. (Acórdão 3241/2013-TCU-Plenário; Ministro-Relator: Walton Alencar Rodrigues) ;
b) O dirigente máximo de órgão ou entidade da Administração Pública pode ser responsabilizado quando comprovada omissão grave no seu dever de regulamentação e supervisão dos subordinados. (Acórdão 7437/2018-TCU-Segunda Câmara; Ministro-Relator: Augusto Nardes) ;
c) O fato de a irregularidade, comissiva ou omissiva, não ter sido praticada diretamente pelo gestor principal, e sim por outros servidores ou por órgão subordinado ao seu, não o exime de responder pela irregularidade, com base na culpa in eligendo ou na culpa in vigilando. (Acórdão 1001/2018-TCU-Primeira Câmara; Ministro-Relator: Bruno Dantas) ;
d) Ao assumir o cargo, compete ao gestor público inteirar-se das determinações expedidas pelo TCU afetas à sua área de atuação, arcando com a responsabilidade no caso de descumprimento, uma vez que as determinações do Tribunal não têm caráter pessoal (intuitu personae) , pois visam aprimorar a gestão do órgão ou da entidade. (Acórdão 277/2019-TCU-Plenário; Ministro-Relator: Marcos Bemquerer) ;
e) O dirigente máximo de órgão ou entidade da Administração Pública pode ser responsabilizado quando ficar evidenciada falha grave no dever de supervisão dos subordinados, especialmente na condução de procedimentos sujeitos a maior vulnerabilidade, como contratações envolvendo quantias vultosas. (Acórdão 583/2019-TCU-Plenário; Ministro-Relator: Vital do Rêgo) ;
Em síntese, verificou-se que o atendimento ao item 9.1.1 do Acórdão 1338/2013-TCU-Plenário não se deu imediatamente à publicação da IS/DG 13/2013, o que deveria ter sido promovido pelo responsável para caracterizar o pleno atendimento ao item em tela, tal como se pode identificar no tocante as suas atribuições e competências regimentais do cargo, prescritas no Regimento Interno do DNIT, vigente à época, que prescrevia (peça 17, pp. 78-79) :
Art. 124 São atribuições do Diretor-Geral:
I - presidir as reuniões da Diretoria Colegiada;
II - supervisionar e coordenar as atividades dos órgãos integrantes da Estrutura Regimental do DNIT;
V - praticar todos os atos de gestão, operacional, orçamentária, financeira, contábil, de patrimônio, de material, de serviços gerais e de recursos humanos, na forma da legislação em vigor;
VI - orientar o planejamento, a organização e a execução das atividades do DNIT;
VIII - cumprir e fazer cumprir as deliberações da Diretoria Colegiada e do Conselho de Administração.
Sobre a vigência da IS/DG 13/2013, num primeiro momento cabe o registro de que na própria IS/DG n° 13/2013 é estabelecido que ela entra em vigor com a sua publicação, conforme se constata no seu art. 3º (peça 20, p. 5) . Ou seja, foi constatado pelo TCU que ela estava vigente, mas, especificamente, a determinação extraída do item 9.1.1 do Acórdão 1338/2013-TCU-Plenário não havia sido cumprida até aquele momento, uma vez que não estavam constando nos critérios dos editais e contratos firmados os parâmetros mínimos de aceitabilidade de obras, contidos na IS/DG 13/2013, mesmo nos editais lançados após a entrada em vigência da IS 13/2013.
Por outro lado, algumas considerações que mitigam eventual de proposta de penalização do agente em apreço devem ser realizadas. Primeiro, que o responsável permaneceu no cargo até setembro de 2014, e que, nos termos explicitados pela Diretoria de Infraestrutura, havia o entendimento de que a aplicação em todos os editais não se daria de forma automática, uma vez que determinados trâmites deveriam ser cumpridos para a alteração dos editais padrão do órgão. Tais posicionamentos da Diretoria de Infraestrutura foram expostos na resposta do Responsável, que constaram do TC Processo 006.811/2014-0, que tinha como objetivo verificar a qualidade das obras rodoviárias e verificar o atendimento ao item 9.1 do Acórdão 328/2013-TCU-Plenário.
Nesse processo foi debatido a questão de que a citada IS/DG 13/2013 deveria ou não ser aplicada aos editais e contratos firmados anteriormente a sua vigência. O entendimento do TCU, confirmado após a fase recursal, foi de que ela deveria ser aplicada no recebimento de todas as obras, tenham sido os seus editais publicados anteriormente ou posteriormente a sua publicação, conforme se identifica no Acórdão 1245/2015-TCU-Plenário:
Determinar ao Departamento Nacional de Infraestrutura de Transportes, com fundamento no art. 43, inciso I, da Lei 8.443/1992, c/c art. 250, inciso II, do Regimento Interno do TCU, que realize, no prazo de noventa dias, os levantamentos previstos na IS DG 13/2013 para todos os recebimentos de obras de pavimentação que foram objeto de intervenções de caráter estrutural, em data posterior a publicação da sobredita norma, em observância ao art. 67 e 69 da Lei 8.666/93, ao Acórdão 328/2013-TCU-Plenário e à IS DG 13/2013.
Nesse contexto, na situação fática, a IS/DG 13/2013 não deixou de ser aplicada ou deixou de ser cobrada, uma vez que nas licitações se exige o atendimento às normas técnicas e às instruções de serviço de caráter técnico vigentes do próprio órgão. Inicialmente aventou-se, como se viu no TC Processo 006.811/2014-0, exigir os ensaios e demais procedimentos previstas na mencionada Instrução de Serviço exclusivamente para os recebimentos referentes aos editais lançados posteriormente à sua publicação; mas o entendimento do TCU foi no sentido de que a IS/DG 13/2013 apenas especifica os procedimentos a serem feitos para se verificar o atendimento às especificações de projeto e às normas técnicas, cujos parâmetros técnicos já deviam ser atendidos anteriormente. 
Também importante mencionar que a Coordenação de licitações é quem detinha diretamente a responsabilidade por incluir nos editais as decisões, assim como cabe às Superintendências do Dnit nos Estados promover a inclusão de tais cláusulas no edital a nas minutas dos Contratos, ainda que isso não exima o responsável de suas atribuições nos termos explicitados anteriormente.
Cabe o registro ainda de que na gestão do responsável foram publicadas duas instruções de serviços que aprimoraram os procedimentos de medição e recebimento de obras do Dnit. Primeiro, foi a publicação da IS/DG 13/2013 em novembro de 2013, conforme já identificado. Segundo, foi a publicação da Instrução de Serviço CONJ/DG/DIREX/DNIT 01, de 25/2/2014, que também trouxe avanços e definições no que se refere aos controles das medições realizados pelas supervisoras, conforme se extrai do inciso IV, art. 3 dessa Instrução de Serviço:
SUBSEÇÃO III - DA MEDIÇÃO
Art. 3° É de Responsabilidade da Empresa Supervisora nos processos de medição:
I- Elaborar a Medição dos Serviços realizados pela contratada;
II - Elaborar a curva S atualizada, conforme anexo;
III - Elaborar a memória de cálculo dos serviços medidos;
IV - Elaborar os ensaios requeridos pelo controle de qualidade previsto em projeto, no PGQ e nas normas técnicas do DNIT;
V - Elaborar relatório fotográfico que evidencie o avanço físico da obra em relação a medição anterior (3 fotos em ângulos de visão diferentes) ;
Deve-se mencionar ainda que quando da emissão do Acórdão 1338/2013-TCU-Plenário, em 29/5/2013, o Dnit ainda não havia elaborado a IS/GD 13/2013, definindo os parâmetros mínimos de aceitabilidade de obras rodoviárias. As instruções de serviços são normativos técnicos do Dnit, que uma vez vigentes, passam a ser de observância obrigatória nos seus contratos, obras e processos licitatórios.
Nesse caso, dentro de um critério de razoabilidade, verificado que um edital ou contrato que faz menção à obrigatoriedade de se observar os normativos do Dnit vigentes na execução dos serviços, pode-se constatar que, ainda que de forma não explícita, o órgão fez constar nos seus editais e contratos os parâmetros mínimos de aceitabilidade de obras rodoviárias de construção, adequação e restauração.
Nesse contexto, embora o atendimento ao item 9.1.1 do Acórdão 1338/2013-TCU-Plenário não se tenha dado imediatamente, de forma explícita, após a publicação do IS/DG 13/2013, será proposto o acatamento das razões de justificativas do Sr. Jorge Ernesto Pinto Fraxe dadas as circunstâncias retro identificadas, e a proposição de ciência sobre o não cumprimento imediato determinação supra.
No que tange ao cumprimento da determinação em apreço, tendo em vista a própria vigência da IS/DG 13/2013, bem como a inclusão de menção a ela nos editais mais recentes, pode-se considerá-la atendida. Para tanto foi observado, a título de exemplo, a inclusão de menção à citada Instrução de Serviço nos seguintes editais: RDC Eletrônico nº 511/2017-00 (critérios de aceitabilidade na p. 165, e minuta do contrato p. 190) ; RDC Eletrônico nº 0260/2016-00 (critérios de aceitabilidade na p. 95, e minuta do contrato p. 153) . Além disso, verifica-se que a cláusula em apreço constou nos editais relacionados aos serviços de supervisão, conforme informado pelo responsável que citou como exemplo a juntada dos anexos dos editais de supervisão das obras da BR-440/MG e BR-316/AL. Também de ser utilizado como exemplo, registre-se o edital do Pregão Eletrônico 476/2017-00, referente à contratação de serviços de Supervisão e Apoio à Fiscalização na Execução das Ações de Manutenção e Restauração Rodoviária, sob a jurisdição da Superintendência Regional do Dnit no Estado do Mato Grosso, conforme transcrição abaixo (página 49-50 do edital) :
4. DESCRIÇÃO DAS NORMAS, DOS MANUAIS, DAS INSTRUÇÕES DE SERVIÇOS.
4.1 Normas, Manuais e Instruções de Serviços
4.1.1 Todos os manuais, normas, instruções e especificações do DNIT, aplicáveis às obras e serviços objeto do presente Termo de Referência serão exigidos integralmente à (s) empresa (s) de consultoria e a (s) construtora (s) .
 (...) 
4.1.14 Instrução de Serviço DG n° 13 de 04 de Novembro de 2013 - Define e Padroniza os procedimentos técnicos e administrativos para recebimento de obras rodoviárias de pavimentação de pavimentos novos e restaurados - que foram objeto de intervenções de caráter estrutural; (grifo nosso) .
No Anexo II - planilha de preço, deste mesmo edital, é especificado a utilização de "Falling Weight Deflectometer - FWD" na aba "Prod. 03ª CREMA-CIB", para utilização nos ensaios deflectométricos.
Mesmo padrão se identifica no edital do Pregão Eletrônico 525/2017-00 (página 38-39) , Serviço de Supervisão e Apoio à Fiscalização a Obras de Manutenção no Estado do Amapá, e no edital do Pregão Eletrônico 122/2018-00 (página 41 e 42) , referente a prestação de Serviços Técnicos Especializados de Supervisão e Apoio à Fiscalização na Execução das Ações de Manutenção e Restauração Rodoviária, sob a jurisdição da Superintendência Regional do Dnit no Estado do Espirito Santo. Registre-se que os citados editais podem ser obtidos na página do Dnit.
CONCLUSÃO
Em vista do exposto consistente na análise dos fatos ora em comento, conclui-se pelo atendimento aos itens 1.7 e 1.10 do Acórdão 1986/2017-TCU-Plenário, considerando que foi autuado pela Secretaria de Fiscalização de Infraestrutura Rodoviária e de Aviação Civil o processo TC Processo 002.631/2018-0 de tomada de constas especial, que se encontra em fase de instrução, em cujo âmbito se fará a citação dos responsáveis, se confirmados os fatos.
Com relação à audiência do Sr. Jorge Ernesto Pinto Fraxe, ex-Diretor-Geral do Dnit, determinada por meio do item 1.8 do mesmo Acórdão, propor-se-á acatar as razões de justificativas apresentadas.
No que tange ao item 9.1 do Acórdão 1338/2013-TCU-Plenário, dentro do contexto apresentado nas análises supra, pode-se considerar atendida a determinação em tela.
PROPOSTA DE ENCAMINHAMENTO 
Ante o exposto, submetem-se os autos à consideração superior propondo:
1.4. Acatar as razões de justificativa apresentadas pelo Sr. Jorge Ernesto Pinto Fraxe - ex-Diretor-Geral do DNIT, CPF: XXX.617.424-XX, chamado em audiência por meio do item 1.8 do Acórdão 1986/2017-TCU-Plenário;
1.5. dar ciência ao Dnit que, após a definição, por meio da IS/DG 13/2013, dos parâmetros mínimos de aceitabilidade de obras rodoviárias de construção, adequação e restauração, em atendimento ao determinado no item 9.1 do Acórdão 328/2013-TCU-Plenário, tais critérios não foram tempestivamente incluídos nos editais e contratos firmados, em afronta ao item 9.1 do Acórdão 1338/2013-TCU-Plenário;
1.6. 	considerar atendida a determinação contida no item 9.1 do Acórdão 1338/2013-TCU-Plenário;
1.7. considerar atendidas as determinações constantes nos itens 1.7 e 1.10 do Acórdão 1986/2017-TCU-Plenário;
1.8. encaminhar o acórdão que vier a ser proferido ao Departamento Nacional de Infraestrutura de Transportes - DNIT e ao responsável;
1.9. arquivar o presente processo.
É o Relatório.

não há

Não atuou

MONITORAMENTO. ACÓRDÃO 1.338/2013-TCU-PLENÁRIO. APURAÇÃO DE RESPONSABILIDADES E QUANTIFICAÇÃO DE DÉBITO RELATIVO A DANO CAUSADO POR EXECUÇÃO IMPRÓPRIA DE SERVIÇOS. DEFINIÇÃO DE REQUISITOS MÍNIMOS DE ACEITABILIDADE DE OBRAS RODOVIÁRIAS DE CONSTRUÇÃO, ADEQUAÇÃO E RESTAURAÇÃO. INSTAURAÇÃO DA DEVIDA TOMADA DE CONTAS ESPECIAL. INCLUSÃO A POSTERIORI E NÃO IMEDIATA DOS CRITÉRIOS NORMATIVOS EM EDITAIS E CONTRATAÇÕES FUTUROS. JURISPRUDÊNCIA QUE ISENTA DE RESPONSABILIDADE QUANDO O ATO ADMINISTRATIVO INQUINADO É DE COMPETÊNCIA TÉCNICA DE SUBORDINADOS HIERÁRQUICOS. CUMPRIMENTO DE DETERMINAÇÃO. ACATAMENTO DAS RAZÕES DE JUSTIFICATIVA. CIÊNCIA. ENCAMINHAMENTO DE CÓPIA DO ACÓRDÃO. ARQUIVAMENTO.

MONITORAMENTO (MON)

Secretaria de Fiscalização de Infraestrutura Rodoviária e de Aviação Civil - SeinfraRodoviáriaAviação

Os autos tratam de relatório de monitoramento da determinação dirigida ao Departamento Nacional de Infraestrutura de Transportes - DNIT, por meio do item 9.1 e subitens do Acórdão 1338/2013-TCU-Plenário, relatado pelo Ministro José Múcio Monteiro, nos seguintes termos (peça 1) :
 (...) 
9.1 determinar ao Departamento Nacional de Infraestrutura de Transportes (DNIT) que:
9.1.1 após definir os parâmetros mínimos de aceitabilidade de obras rodoviárias de construção, adequação e restauração, conforme determinado no Acórdão 328/2013-TCU-Plenário, passe a fazer constar tais critérios nos editais e contratos a serem firmados;
9.1.2 adote, no prazo de 90 (noventa) dias, as providências necessárias para a apuração da responsabilidade das empresas Camter - Construções e Empreendimentos S.A. (CNPJ 05.500.018/0001-76) e PACS - Planejamento, Assessoria, Consultoria e Sistemas Ltda. (CNPJ 34.271.379/0001-96) , diante dos serviços mal executados apontados neste processo, tendo em vista a possibilidade de aplicação das sanções previstas no art. 87 da Lei 8.666/1993, sem prejuízo de exigir-lhes a reparação das falhas construtivas, nos termos do art. 69 da mesma lei;
 (...) 
2.	O subitem 9.1.1. retro, em sua primeira parte, determina que sejam definidos os parâmetros mínimos de aceitabilidade de obras rodoviárias de construção, adequação e restauração, conforme determinado no Acórdão 328/2013-TCU-Plenário. Em cumprimento, a autarquia editou a Instrução de Serviço/DG nº 13, de 4/11/2013, cujo teor contempla a determinação acima.
3.	A questão principal em exame se consubstancia na segunda parte do mesmo subitem, onde é determinado ao DNIT que passe a fazer constar tais critérios nos editais e contratos a serem firmados. O que se verificou é que os critérios não foram imediatamente inseridos nos editais e contratos pelos níveis hierárquicos inferiores competentes, o que só posteriormente aconteceu. A discussão colocada, assim, gira em torno da existência ou não de omissão por parte do então Diretor-Geral do DNIT no dever de fazer cumprir a determinação.
4.	Quanto à matéria, levando-se em conta as circunstâncias descritas nos autos, há inúmeros julgados deste Tribunal no sentido de que ele pode ser isento de responsabilidade, uma vez que a competência para a implementação imediata estava a cargo de níveis hierárquicos inferiores, não obstante se reconhecer sua obrigação de vigiar os atos em questão. Outros elementos também corroboram esse entendimento, tais como a competência da Comissão de Licitação para a inserção em editais e o registro de que a Diretoria de Infraestrutura, à época, havia firmado entendimento de que a aplicação em todos os editais não seria feita de forma automática, uma vez que antes deveriam ser respeitados determinados trâmites.
5.	A Instrução de Serviço/DG nº 13 foi expedida em 04/11/2013, e o então Diretor-Geral deixou seu cargo em setembro do ano seguinte, o que talvez não lhe tenha oferecido tempo suficiente para que essa transição de regimes ocorresse durante sua gestão. Em favor do ex-dirigente, há ainda a utilização implícita dos critérios de aceitabilidade nas medições ocorridas ao longo das execuções contratuais, uma vez que, nos editais e contratos vinculados, havia menção genérica à obrigatoriedade de se observar os normativos do DNIT. Assim, não creio que tenha havido prejuízos incontornáveis, causados pela não inserção formal e imediata nos editais, dos parâmetros mínimos de aceitabilidade de obras rodoviárias de construção, adequação e restauração.
6.	Deste modo, entendo que se deve acatar as razões de justificativas apresentadas pelo Sr. Jorge Ernesto Pinto Fraxe, ex-Diretor-Geral do DNIT, no que diz respeito a esse ponto, sem prejuízo de se fazer menção ao não cumprimento imediato da determinação.
7.	No que concerne ao subitem 9.1.2, entendo que também pode ser considerado cumprido, à vista da autuação de tomada de contas especial (TC Processo 002.631/2018-0) , em fase de instrução no âmbito da Secretaria deste Tribunal.
8.	Assim, concordo com o resultado das análises da Unidade Técnica, incorporo seus argumentos comuns e convergentes como parte das presentes razões de decidir, e Voto por que este Plenário adote a proposta de Acórdão que ora submeto à deliberação.
TCU, Sala das Sessões Ministro Luciano Brandão Alves de Souza, em 7 de outubro de 2020.
RAIMUNDO CARREIRO 
Relator